【裁判字號】    92,簡上,10
【裁判日期】    920528
【裁判案由】    確認債權存在等
【裁判全文】
臺灣基隆地方法院民事判決  九十二年度簡上字一○號
    上  訴  人  酉  ○
                玄○○
                宇  ○
                Ｆ○○
                宙○○
    被  上訴人  乙○○
                亥○○○
                戌○○
                地○○○
                己○○
                戊○○
                Ｃ○○○
                Ｂ○○
                壬○○○
                辛○○
                庚○○
                Ｄ○○
                天○○
                甲○○
                未○○
                子○○
                午○○
                Ｅ○○
                丁○○
                癸○○
                Ａ○○○
                黃○○
                丙○○
                胡沛瑩
                （原名寅○）住台北縣瑞芳鎮○○○○路二九巷三號
                丑  ○      住.
                胡聿甄
                原名辰○）住.
                胡育淳
                原名卯○）住.
                巳○○      住.
                申○○      住台北縣瑞芳鎮○○○○路二九巷七號
    右  共  同
    訴訟代理人  陳雅萍律師
右當事人間請求確認債權存在等事件，上訴人對於中華民國九十一年十月三十日本院
瑞芳簡易庭九十一年度瑞簡字第九號第一審判決提起上訴，本院第二審合議庭判決如
左：
    主      文
上訴駁回。
第二審訴訟費用由上訴人負擔。
    事      實
甲、上訴人方面：
    上訴人酉○、Ｆ○○、宙○○均未於言詞辯論期日到場，其等以前之聲明、陳述
    、聲明證據，與其餘到場上訴人之聲明、陳述、聲明證據，合併記載如左：
一、聲明：原判決關於第一、二、七、九、十項聲明廢棄。
  (一)原判決第一項命上訴人酉○應給付第三人辜鳳美超過新台幣貳拾捌萬元，及自九
    十一年三月十六日起至清償日止按年息百分之五計算之利息，並由被上訴人代位
    受領部分，暨該部分假執行之宣告均廢棄。
  (二)原判決第二項命上訴人玄○○應給付第三人辜鳳美超過新台幣參拾萬元，及自九
    十一年三月十六日起至清償日止按年息百分之五計算之利息，並由被上訴人代位
    受領部分，暨該部分假執行之宣告均廢棄。
  (三)原判決第七項命上訴人宇○應給付第三人辜鳳美超過新台幣陸拾伍萬元，及自九
    十一年三月十六日起至清償日止按年息百分之五計算之利息，並由被上訴人代位
    受領部分，暨該部分假執行之宣告均廢棄。
  (四)原判決第九項命上訴人Ｆ○○應給付第三人辜鳳美超過新台幣參拾萬元，及自九
    十一年三月十六日起至清償日止按年息百分之五計算之利息，並由被上訴人代位
    受領部分，暨該部分假執行之宣告均廢棄。
  (五)原判決第十項及其假執行之宣告均廢棄。
  (六)右開聲明第一項至第五項廢棄部分，被上訴人在第一審之訴均駁回。
二、陳述：除與原判決記載相同者茲引用外，其餘陳述略以：
  (一)上訴人酉○主張曾繳納部分會款，總結僅積欠新台幣（下同）二十八萬元；上訴
    人玄○○主張曾繳納會款六萬元，且會首辜鳳美有對其免除債務；上訴人宇○主
    張有繳納七萬元會款，且辜鳳美有對其免除債務；上訴人Ｆ○○、宙○○均主張
    辜鳳美有對其免除債務。惟原審判決依辜鳳美之證述而認定上訴人等人均未有清
    償或免除合會債務之證明，而為上訴人等人敗訴之判決。然證人辜鳳美與上訴人
    等人利害相反，其證詞可否率信，不無可疑；蓋辜鳳美若主張有免除上訴人等人
    之債務，則其須自負清償被上訴人等人之債權，若主張未免除上訴人等人之債務
    ，即能脫免負擔清償被上訴人等人債權之責，故辜鳳美之證詞實不足冒加採信。
    按民事訴訟法第二百七十七條規定：「當事人主張有利於己之事實者，就其事實
    有舉證之責任。但法律別有規定，或依其情形顯失公平者，不在此限。」依此規
    定，雖上訴人等主張有繳納部分會款或業經辜鳳美免除債務等有利於己之事實，
    應由上訴人負舉證責任，然該合會時間業已久遠，上訴人等所留存之憑證亦因確
    實有繳納而不以為意而佚失，但上訴人確實有清償款項而向辜鳳美取回原立本票
    ，係屬事實。故若本件仍由上訴人負舉證責任，顯有失公平，是以，本件應將舉
    證責任倒置由被上訴人舉證，亦請傳訊辜鳳美命其提出上訴人等得標時所簽立之
    本票，若辜鳳美無法提出，當知上訴人等確實已為清償，或業經辜鳳美免除債務
    。
  (二)本件被上訴人等起訴主張係請求合會債務，而合會債務係按月分期繳納，並無要
    求死會會員一次繳足之義務，原審判令上訴人等一次給付各期會款之總合，其所
    憑依據不無疑問，顯有判決不適用法律之違誤。
三、證據：援用第一審所提證據。上訴人玄○○、宇○、Ｆ○○、宙○○並聲請再傳
    喚證人麥俊男。
乙、被上訴人方面：
一、聲明：駁回上訴。
二、陳述：除與原判決記載相同者茲引用外，其餘陳述略以：
  (一)上訴人於九十二年三月二十七日所提上訴理由狀內雖載「上訴人等所留存之憑證
    亦因確實有繳納而不以為意而佚失，但上訴人確實有清償款項而向辜鳳美取回原
    立本票，係屬事實」，惟查上訴人等於原審庭訊時均表示渠等於倒會後繳納會款
    予會首時，並無取得任何憑證，亦無任何人證、物證可證明已繳納部分之會款及
    會首已免除債務之情，然至上訴時卻又主張確有繳納憑證，僅憑證不慎遺失，由
    渠等反覆說詞可證其上開主張均屬虛偽不實。
  (二)又上訴人聲請傳喚證人麥俊男證明渠等繳款事實乙節，上訴人於原審言詞辯論終
    結時均表示對已部分繳款乙節無其他證據可資證明，且證人麥俊男為宇○女兒之
    男友，其證詞不免有虛偽偏頗之疑，原審考慮證人麥俊男之證詞缺乏可信度而不
    予採信，已於理由內多加闡述，實無再度傳喚麥俊男之必要。另上訴人主張會首
    辜鳳美證詞不足採信乙節，茲辜鳳美既為系爭互助會會首，其就各會員實際繳納
    情形親身經歷，證詞自有一定可信度，況上訴人主張已繳納於會首及會首同意免
    除債務各情，既為會首辜鳳美所否認，則上訴人自應就該事實另循其他證據方法
    提出佐證，而非單方否認證人證詞即足認渠等所言屬實。
三、證據：援用第一審所提證據。
    理      由
一、上訴人酉○、Ｆ○○、宙○○受合法通知，未於言詞辯論期日到場，核無民事訴
    訟法第三百八十六條所列各款情形，爰依被上訴人聲請，由其一造辯論判決。
二、被上訴人起訴主張：第三人辜鳳美於民國（下同）八十七年間召集合會一組，八
    十七年九月二十日前收取會首款，約定會期自八十七年九月二十日起開標至九十
    一年一月十日止，前二十四期於每月二十日開標一次，自第二十五期起於每月十
    日及二十五日分別開標一次，每期會款一萬元，會員連會首共五十八人，採內標
    制。該會已開標十九期，分別由上訴人酉○、上訴人玄○○及會員辜清輝、會員
    陳素月、會員陳素卿、會員辜清煌、上訴人宇○（以自己名義及「張秋鳳」名義
    分別標取一會）、會員辜清芳、上訴人Ｆ○○（會單上誤繕為簡美英）、上訴人
    宙○○（會單上誤繕為陳吟玖）、會員陳高初枝（會單上記載為美枝）、會員辜
    清標等人得標，不料會首辜鳳美竟於八十九年四月二十日宣告倒會，尚有三十八
    名會員未得標，被上訴人均為活會會員並按期繳納會款。嗣被上訴人與會首辜鳳
    美於臺灣高等法院九十年度訴字第五八號侵權行為損害賠償事件中達成和解而取
    得執行名義，被上訴人據以向鈞院民事執行處聲請強制執行核發執行命令，禁止
    債務人辜鳳美收取對上訴人及其他得標會員「自本扣押令送達日時起所存在及扣
    押後所發生」之會款債權或為其他處分，上訴人及其他得標會員亦不得對債務人
    辜鳳美清償。上訴人及其他得標會員收受該執行命令後，向鈞院民事執行處聲明
    異議，為此被上訴人依法訴請確認第三人辜鳳美對上訴人及其他得標會員如原審
    判決附表一所示金額之會款債權存在，且因債務人辜鳳美怠於行使對上訴人及其
    他得標會員之會款債權，故被上訴人依代位之法律關係訴請上訴人及其他得標會
    員給付辜鳳美如原審判決附表一所示金額之會款，及自起訴狀繕本最後送達上訴
    人及其他得標會員之翌日起至清償日止，按年息百分之五計算之利息，並由被上
    訴人依原審判決附表二所示債權比例代位受領。（其他得標會員辜清輝、陳素月
    、陳素卿、辜清煌、辜清芳、陳高初枝及辜清標部分，對原審判決應給付第三人
    辜鳳美之金額及法定遲延利息應由被上訴人代位受領，並未聲明不服，業已確定
    。）
三、被上訴人主張第三人辜鳳美於八十七年間召集合會一組，八十七年九月二十日前
    收取會首款，約定會期自八十七年九月二十日起開標至九十一年一月十日止，前
    二十四期於每月二十日開標一次，自第二十五期起於每月十日及二十五日分別開
    標一次，每期會款一萬元，會員連會首共五十八人，採內標制。該會已開標十九
    期，分別由上訴人酉○、上訴人玄○○及會員辜清輝、會員陳素月、會員陳素卿
    、會員辜清煌、上訴人宇○（以自己名義及「張秋鳳」名義分別標取一會）、會
    員辜清芳、上訴人Ｆ○○（會單上誤繕為簡美英）、上訴人宙○○（會單上誤繕
    為陳吟玖）、會員陳高初枝（會單上記載為美枝）、會員辜清標等人得標，不料
    會首辜鳳美竟於八十九年四月二十日宣告倒會，尚有三十八名會員未得標，被上
    訴人均為活會會員並按期繳納會款。嗣被上訴人與會首辜鳳美於臺灣高等法院九
    十年度訴字第五八號侵權行為損害賠償事件中達成和解而取得執行名義，被上訴
    人據以向鈞院民事執行處聲請強制執行核發執行命令，禁止債務人辜鳳美收取對
    上訴人及其他得標會員「自本扣押令送達日時起所存在及扣押後所發生」之會款
    債權或為其他處分，上訴人及其他得標會員亦不得對債務人辜鳳美清償。上訴人
    及其他得標會員收受該執行命令後，向鈞院民事執行處聲明異議等事實，業據被
    上訴人提出互助會單影本一份、臺灣高等法院九十年度訴字第五八號侵權行為損
    害賠償事件和解筆錄影本一份、本院九十年十一月二十九日基院政民執慎五二四
    三字第一五一四三號執行命令影本一份為證，且為上訴人所不爭執，堪信屬實。
四、按執行法院就執行債務人對於第三債務人之金錢債權發扣押命令，旨在排除執行
    債務人妨害執行債權人債權滿足之處分行為，執行債務人受領清償之權限固因此
    而受限制，惟其為該債權主體之地位並未喪失，茍於執行債權人之債權無影響，
    自尚得行使其權利，因執行債務人對第三債務人提起給付訴訟，於訴訟階段僅屬
    保存債權之行為，尚不至妨礙執行債權人債權之滿足，即非不得為之，倘執行債
    務人怠於行使此項權利，執行債權人自得依民法第二百四十二條規定代位行使之
    （最高法院八十九年度台上字第四九八號判決參照）。本件被上訴人因上訴人及
    其他得標會員對本院民事執行處所核發之禁止命令（即扣押命令）聲明異議而提
    起本訴，故其前提除確認執行債務人即辜鳳美對第三債務人即上訴人之會款債權
    存在外，並依民法第二百四十二條代位之規定行使執行債務人即辜鳳美對第三債
    務人即上訴人之債權，經核被上訴人此項權利之行使乃屬保存債權之行為，並不
    影響執行債權人債權之滿足，非法所不許，故應審究者係第三人辜鳳美對上訴人
    等人有無債權存在及債權金額若干？
五、茲就被上訴人主張上訴人積欠第三人辜鳳美如原審判決附表一編號１、２、７、
    ９、１０所示金額之會款分述如下：
  (一)被上訴人主張上訴人酉○積欠會首辜鳳美如原審判決附表一編號１所示會款三十
    六萬元乙節，雖為上訴人酉○所否認，辯稱其僅欠辜鳳美會款二十八萬元等詞。
    惟被上訴人上開主張，業據證人辜鳳美於原審九十一年九月三日言詞辯論程序中
    到庭證述明確，並有上訴人酉○所簽發面額共計三十六萬元之本票影本三十六紙
    在卷為證，上訴人酉○雖仍以書狀抗辯證人辜鳳美為本件之利害關係人，其證詞
    不可貿然採用，且時日已久，應由被上訴人就上訴人酉○未給付會款三十六萬元
    負舉證責任云云。然會款僅餘二十八萬元未繳納乙節係有利於上訴人酉○之部分
    ，依舉證責任分配法則，自應由主張有利於己之事實者，就該事實負舉證責任，
    上訴人酉○既未能提出相關繳款資料證明已將部分會款八萬元交付會首辜鳳美收
    受，復無法提供其他積極證據以供本院參酌，況本件合會會期業於九十一年一月
    十日到期，上訴人本應繳納全部未付會款金額，故其抗辯自不足採信，堪信被上
    訴人之主張為真實。
  (二)被上訴人主張上訴人玄○○積欠辜鳳美如原審判決附表一編號２所示會款三十六
    萬元乙節，雖為上訴人玄○○所否認，辯稱其僅欠辜鳳美會款三十萬元，且辜鳳
    美已免除其會款債務等詞。惟被上訴人此項主張，業據證人辜鳳美於原審九十一
    年九月三日言詞辯論程序中到庭證述明確，證人辜鳳美並於原審九十一年八月十
    四日言詞辯論程序中明確證稱其並未免除任何死會會員之會款債務等語，復有上
    訴人玄○○所簽發面額共計三十六萬元之本票影本三十六紙在卷為證，上訴人玄
    ○○雖仍以書狀抗辯證人辜鳳美為本件之利害關係人，其證詞不可貿然採用，且
    時日已久，應由被上訴人就上訴人玄○○未給付會款三十六萬元負舉證責任，並
    再次聲請傳喚證人麥俊男到庭證明辜鳳美有向其收取會款準備跑路云云。然會款
    僅餘三十萬元未繳納及會首辜鳳美允諾免除會款債務等節，係有利於上訴人玄○
    ○之部分，依舉證責任分配法則，自應由主張有利於己之事實者，就該事實負舉
    證責任，上訴人玄○○既未能提出相關繳款資料及會首辜鳳美已免除會款債務之
    憑證，證明其已將部分會款六萬元交付會首辜鳳美收受，且辜鳳美已允諾免除其
    會款債務，復無法提供其他積極證據以供本院參酌，僅再次聲請傳喚證人麥俊男
    到庭作證，惟證人麥俊男於原審作證時並未提及其知悉上訴人玄○○會款部分，
    且證人麥俊男於原審之證詞有其可疑偏頗之處（詳如後述），自無法為其有利之
    認定，亦無傳喚到庭作證之必要；況本件合會會期業於九十一年一月十日到期，
    上訴人本應繳納全部未付會款金額，是上訴人玄○○之抗辯不足採信，堪信被上
    訴人之主張為真實。
  (三)被上訴人主張上訴人宇○積欠辜鳳美如原審判決附表一編號７所示會款七十二萬
    元乙節，雖為上訴人宇○所否認，辯稱在辜鳳美倒會後，除辜鳳美所承認其已繳
    納之四萬元會款外，其又另繳納三萬元會款給辜鳳美，總計七萬元，故其僅欠辜
    鳳美會款六十九萬元，且辜鳳美已免除其會款債務等詞。惟被上訴人此項主張，
    業據證人辜鳳美於原審九十一年九月三日言詞辯論程序中到庭證述明確，證人辜
    鳳美並於原審九十一年八月十四日言詞辯論程序中明白證稱其並未免除任何死會
    會員之會款債務，上訴人宇○雖仍以書狀抗辯證人辜鳳美為本件之利害關係人，
    其證詞不可貿然採用，且時日已久，應由被上訴人就上訴人宇○未給付會款七十
    二萬元負舉證責任云云。然會款僅餘六十五萬元未繳納及會首辜鳳美允諾免除會
    款債務等節，係有利於上訴人宇○之部分，依舉證責任分配法則，自應由主張有
    利於己之事實者，就該事實負舉證責任，上訴人宇○既未能提出相關繳款資料及
    會首辜鳳美已免除會款債務之憑證，證明其已將部分會款七萬元交付會首辜鳳美
    收受，且辜鳳美已允諾免除其會款債務，復無法提供其他積極證據以供本院參酌
    ，況本件合會會期業於九十一年一月十日到期，上訴人本應繳納全部未付會款金
    額，是上訴人宇○之抗辯自未能採信，堪信被上訴人主張上訴人宇○尚積欠辜鳳
    美會款七十二萬元乙情為真實。另上訴人宇○雖於原審九十一年十月十五日言詞
    辯論程序中自行偕同證人麥俊男到庭，而經證人麥俊男於原審證稱：「我不認識
    他（指辜鳳美），但我曾經在被告宇○家看過她，是在宇○女兒過世後第三天，
    我到宇○家幫忙處理喪事，我是她女兒的男朋友，辜鳳美是一個人來，當天是下
    午，我在屋內聽到宇○與一個女人在屋外大呼小叫，我探頭查看，我聽到辜鳳美
    說她要跑路，要跟宇○收會款，宇○回答以前收的會錢都未還本票，我為何還要
    再給你錢，後來辜鳳美說這是要跑路前最後一次收錢，會錢繳到這次為止就斷，
    以後她自己會去跟活會負責，宇○找另一會員綽號叫阿英，就是庭上的Ｆ○○，
    她們兩個就湊錢給辜鳳美，是在宇○家門外給的，至於給多少錢我不知道，Ｆ○
    ○是後來才到宇○家的。」等語，惟此除經證人辜鳳美當庭否認外，以證人麥俊
    男與上訴人宇○家人之關係，其既已至上訴人宇○家中幫忙處理宇○女兒喪事事
    宜，顯見關係匪淺，為何在幫忙處理喪事已繁忙之際，仍有空閒在未出面之情況
    下，注意第三人與上訴人宇○間之對話，且對此事隔已久之事明確陳述當時之細
    節，而與上訴人宇○所辯內容不謀而合？參諸原審曾於九十一年四月三十日言詞
    辯論程序中詢問到庭之被告即上訴人：「會首免除債務，有無證據？」，當日到
    庭之被告即上訴人玄○○及宇○均表示：「只是口頭上說，並無其他證據。」等
    語，嗣後卻於原審歷經長達五個月餘之審理期間，上訴人宇○始於九十一年十月
    十五日偕同證人麥俊男到庭作證，則證人麥俊男之證詞可信性確屬偏頗可疑；況
    會首辜鳳美於倒會之際已無經濟能力故避而不見，其又怎會前往其他死會會員處
    表示免除會款債務而願自己單獨對其他活會會員負責？且上訴人宇○又為何在會
    首辜鳳美資力已甚困窘之時，仍願相信給付會首辜鳳美部分會款即可免除全部會
    款債務，卻不要求會首辜鳳美提供其承諾之證明？是審酌兩方證人之證詞，認證
    人辜鳳美之證言較為可信，故上訴人宇○抗辯辜鳳美已免除其會款債務云云，亦
    無法採信。
  (四)被上訴人主張上訴人Ｆ○○積欠辜鳳美如原審判決附表一編號９所示會款三十五
    萬元乙節，雖為上訴人Ｆ○○所否認，於原審辯稱對所欠會款金額不清楚，但辜
    鳳美已免其會款債務，嗣於本院準備程序時則辯稱僅欠辜鳳美會款三十萬元，其
    透過宇○轉交給辜鳳美之五萬元會款，因活會會員不將本票歸還，所以辜鳳美無
    法將已繳付之五萬元本票返還等詞。惟被上訴人此項主張，業據證人辜鳳美於原
    審九十一年九月三日言詞辯論程序中到庭證述明確，證人辜鳳美並於原審九十一
    年八月十四日言詞辯論程序中明確證稱其並未免除任何死會會員之會款債務等語
    ；且上訴人Ｆ○○援引證人麥俊男之證言冀圖證明辜鳳美已取得部分會款暨免除
    其會款債務乙節，該名證人麥俊男之證言有其偏頗可疑之處，而為本院所不採，
    已如前述。上訴人Ｆ○○雖仍以書狀抗辯證人辜鳳美為本件之利害關係人，其證
    詞不可貿然採用，且時日已久，應由被上訴人就上訴人Ｆ○○未給付會款三十五
    萬元負舉證責任，並再次聲請傳喚證人麥俊男到庭證明辜鳳美有向其收取會款準
    備跑路云云。然會款僅餘三十萬元未繳納及會首辜鳳美允諾免除會款債務等節，
    係有利於上訴人Ｆ○○之部分，依舉證責任分配法則，自應由主張有利於己之事
    實者，就該事實負舉證責任，上訴人Ｆ○○既未能提出相關繳款資料及會首辜鳳
    美已免除會款債務之憑證，證明其已將部分會款五萬元交付會首辜鳳美收受，且
    辜鳳美已允諾免除其會款債務，復無法提供其他積極證據以供本院參酌，僅再次
    聲請傳喚證人麥俊男到庭作證，惟證人麥俊男於原審之證詞有其可疑偏頗之處（
    詳如前述），自無法為其有利之認定，亦無傳喚到庭作證之必要。況本件合會會
    期業於九十一年一月十日到期，上訴人本應繳納全部未付會款金額，是上訴人Ｆ
    ○○之抗辯不足採信，堪信被上訴人之主張為真實。
  (五)被上訴人主張上訴人宙○○積欠辜鳳美如原審判決附表一編號１０所示會款三十
    五萬元乙節，雖為上訴人宙○○所否認，於原審辯稱對所欠會款金額不清楚，但
    辜鳳美已免其會款債務，嗣於本院準備程序時則辯稱已將會款交給辜鳳美，辜鳳
    美亦將本票交還，但因家中淹水而無法提出本票等詞。惟被上訴人此項主張，業
    據證人辜鳳美於原審九十一年九月三日言詞辯論程序中到庭證述明確，證人辜鳳
    美並於原審九十一年八月十四日言詞辯論程序中明確證稱其並未免除任何死會會
    員之會款債務等語。上訴人宙○○雖仍以書狀抗辯證人辜鳳美為本件之利害關係
    人，其證詞不可貿然採用，且時日已久，應由被上訴人就上訴人宙○○未給付會
    款三十五萬元負舉證責任，並再次聲請傳喚證人麥俊男到庭證明辜鳳美有向其收
    取會款準備跑路云云。然會款均已繳納及會首辜鳳美允諾免除會款債務等節，係
    有利於上訴人宙○○之部分，依舉證責任分配法則，自應由主張有利於己之事實
    者，就該事實負舉證責任，上訴人宙○○既未能提出相關繳款資料及會首辜鳳美
    已免除會款債務之憑證，證明其已將全部會款三十五萬元交付會首辜鳳美收受，
    且辜鳳美已允諾免除其會款債務，復無法提供其他積極證據以供本院參酌，僅空
    言為前後不同之辯稱（於原審辯稱不知所欠金額，於本院準備程序中則辯稱會款
    已全部繳付會首，但取回之本票因家中淹水而無法提出），其前後說詞不一，顯
    難置信，而再次聲請傳喚證人麥俊男到庭作證，因證人麥俊男於原審之證詞有其
    可疑偏頗之處（詳如前述），自無法為其有利之認定，亦無傳喚到庭作證之必要
    。況本件合會會期業於九十一年一月十日到期，上訴人本應繳納全部未付會款金
    額，是上訴人宙○○之抗辯不足採信，堪信被上訴人之主張為真實。
六、按合會即俗稱民間互助會之法律關係，乃由會首邀集二人以上為會員，互約交付
    會款及標取合會金，或僅由會首與會員為約定，而成立合會，此為八十九年一月
    十九日修正、同年五月五日起施行之民法第七百零九條之一所明定。本件合會關
    係成立於民法修正前之八十七年九月間，依最高法院向來判例之見解：臺灣省民
    間合會習慣，合會係會首與會員間所訂立之契約，合會定期開標，以標金（即所
    謂會息）最高者為得標，會員得標時應付出標金，此項標金為未得標會員所應得
    之利益，會首倒會應認為有損害未得標會員（即活會會員）所應得利益之行為，
    對於未得標會員，除應給付原繳會款外，並應負給付標金之義務（最高法院六十
    三年台上字第一一五九號判例參照）。第三人辜鳳美為系爭合會之會首，與兩造
    分別定有合會契約而不能完成會期即告倒會，會款並未全部清償，則辜鳳美依合
    會契約，對已得標之會員即上訴人取得會款債權，並對未得標之會員即被上訴人
    負給付原繳會款及標金之義務。次按債務人怠於行使其權利時，債權人因保全債
    權，得以自己之名義行使其權利，民法第二百四十二條前段定有明文。本件被上
    訴人已對債務人辜鳳美取得訴訟上和解之強制執行名義，有前開被上訴人所提出
    之臺灣高等法院九十年度訴字第五八號侵權行為損害賠償事件和解筆錄影本一份
    為證，惟債務人辜鳳美既避不見面，怠於向第三債務人即本件上訴人行使會款債
    權，則被上訴人因保全債權，以自己之名義代位行使辜鳳美對上訴人之會款債權
    ，於法有據。
七、從而，被上訴人本於合會契約與代位權之法律關係，請求上訴人給付第三人辜鳳
    美如原審判決主文第一項、第二項、第七項、第九項及第十項所示之金額，及均
    自起訴狀繕本最後送達之翌日起即九十一年三月十六日起至清償日止按年息百分
    之五計算之利息，並由被上訴人代位受領，為有理由，應予准許；被上訴人逾此
    部分之請求，則無理由，應予駁回。原審就上開應准許部分，為上訴人敗訴之判
    決，核無不當。上訴意指指摘原判決不當，求予廢棄改判，為無理由，應予駁回
    。
八、據上論結，本件上訴為無理由，依民事訴訟法第四百三十六條之一第三項、第四
    百四十九條第一項、第三百八十五條第一項前段、第七十八條，判決如主文。
中      華      民      國    九十二    年      五      月    二十八    日
~B臺灣基隆地方法院民事庭
~B審判長法  官    李木貴
~B      法  官    王美婷
~B      法  官    林玉珮
右正本證明與原本無異。
本判決不得上訴。
中      華      民      國    九十二    年      五      月    二十九    日
~B      書記官    李繼業


司法院資訊處製作；財團法人民間司法改革基金會備份。
